最　高　行　政　法　院　判　決
　　　　　　　　　　　　　94年度判字第00220號
上　訴　人　丙○○
即選定當事人　　　　　號
　　　　　　甲○○
　　　　　　乙○○
被 上訴 人　財政部臺灣省北區國稅局
代　表　人　林吉昌
上列當事人間因遺產稅事件，上訴人對於中華民國93年5月12日
臺北高等行政法院91年度訴字第5065號判決，提起上訴，本院判
決如下：
　　主  文
上訴駁回。
上訴審訴訟費用由上訴人負擔。
    理  由
一、緣上訴人乙○○之夫余樟山於民國（以下同）88年10月21日
    死亡，繼承人等（如附表）於89年4月12日辦理遺產稅申報
    ，案經被上訴人核定遺產總額為新臺幣（以下同）246,523,
    534元，淨額為229,605,334 元，應納稅額100,295,667元。
    上訴人不服，主張被繼承人所遺臺北縣樹林市○○段621、
    622、623地號及鎮前段498、515地號等5筆土地，為農業用
    地，應自遺產總額中扣除，免徵遺產稅及臺北縣樹林市鎮○
    段498地號土地應列入夫妻剩餘財產差額分配請求權範圍內
    計算扣除，申經復查結果，未獲變更，遂循序提起行政訴訟
    ，並於原審選定丙○○、甲○○、乙○○等三人為當事人，
    亦遭原審以91年度訴字第5065號判決駁回，上訴人乃提起上
    訴。
二、上訴人起訴主張：（一）關於遺產中之農業用地免徵遺產稅
    部分：查被繼承人所遺土地，其中樹林市○○段622、623地
    號及鎮前段498、515地號悉屬「田」地目、又均作農業使用
    ；中華段621地號雖為建地目，惟屬與農業經營不可分離之
    農用土地，且長久以來均經政府課徵田賦，依行為時農業發
    展條例第3條及土地稅法第22條規定，應屬農業用地。又本
    案土地雖經劃設為工業區，惟其細部計畫迄今尚未完成，且
    據臺北縣政府函復略以：「並無規定須於特定期限前開發完
    成」，復依土地法第83條規定，本案土地迄今仍續作從來之
    農業使用，故為農業用地，洵無疑義。至被上訴人援引之財
    政部83年11月29日台財稅第830625682號函釋，其案情與本
    件事實有間；退步言之，系爭土地目前僅有主要計畫，並無
    細部計畫，且均作農業使用，亦有該函釋之適用。再查本案
    土地業經臺北縣政府依司法院釋字第566號解釋意旨認定合
    於農業用地之規定，依法當免徵遺產稅並自遺產總額中扣除
    。（二）關於剩餘財產差額分配請求權部分：本案被繼承人
    余樟山所遺樹林市鎮○段498地號土地，係於40年11月9日取
    得，當時其與配偶乙○○係在婚姻關係存續中，且該土地已
    於88年8月4日贈與其配偶乙○○，既已屬配偶之特有財產，
    自不宜列入被繼承人之遺產而計列遺產稅。退步言之，倘上
    開土地應併入遺產計列，惟余樟山係在88年10月21日死亡，
    其聯合財產關係之消滅係於民法第1030條之1修正公布實施
    之後，自有該條規定之適用。請求撤銷訴願決定及原處分等
    語。
三、被上訴人則以：（一）關於遺產中之農業用地免徵遺產稅部
    分：系爭5筆土地除樹林市○○段621地號土地之地目為「建
    」，其餘四筆土地均為「田」地目，惟依臺北縣樹林市公所
    89年5月1日北縣樹建區字第0909及第0910號函示系爭土地為
    樹林都市計畫，且土地使用分區均為「工業區」。次依臺北
    縣政府住宅及城鄉發展局88年12月31日88北城開字第乙1669
    號函復「．．．查變更樹林都市計畫案（第一通盤檢討案）
    僅將『工業區』改為『乙種工業區』，並未規定應擬定細部
    計畫後開發」，是系爭土地之使用分區既為乙種工業區且無
    細部計畫，非因都市計畫之細部計畫未完成限制其工業使用
    ，應無財政部83年11月29日台財稅第830625682號函釋細部
    計畫尚未完成視為農業用地依原來之土地使用分區別（用地
    別）管制規定之適用，並不符合行為時遺產及贈與稅法第17
    條第1項第6款之規定，原核定否准按繼續經營農業生產扣除
    土地價值自遺產總額中扣除，並無不合。（二）關於夫妻剩
    餘財產差額分配請求權部分：查系爭樹林市鎮○段498地號
    土地，依土地登記簿謄本載，係被繼承人於40年11月9日因
    買賣取得並業於88年8月4日贈與其配偶乙○○所有，經核原
    核定以該498地號土地核屬被繼承人死亡前2年贈與財產，依
    遺產及贈與稅法第15條規定，視為遺產併入課稅，並無不合
    ；系爭498地號土地既屬配偶乙○○無償取得之財產，自非
    屬生存配偶行使剩餘財產差額分配請求權之範圍，況該土地
    核為74年6月5日以前取得財產，核無民法第1030條之1夫妻
    剩餘財產差額分配請求權扣除土地價值之半數之適用等語，
    資為抗辯。
四、原審斟酌全辯論意旨及調查證據結果，以：（一）有關坐落
    臺北縣樹林市○○段621、622、623及鎮前段498、515地號
    等5筆土地部分：查中華段622、623地號及鎮前段498、515
    地號雖屬「田」地目土地，惟連同中華段621地號土地，依
    57年4月25日發布實施之樹林都市計畫劃設為「工業區」，
    另依79年9月24日發布實施之變更樹林都市計畫（第一次通
    盤檢討），由「工業區」變更為「乙種工業區」，本件繼承
    發生時為「乙種工業區」，有臺北縣樹林市公所89年5月1日
    北縣樹建區字第0909及第0910號函及臺北縣政府住宅及城鄉
    發展局88年12月31日88北城開字第乙1669號函附於原處分卷
    可參；另系爭5筆土地於繼承發生時均作農業使用，均為兩
    造所不爭執。揆諸大法官會議釋字第566號解釋意旨，就行
    為時農業發展條例施行細則第21條後段及財政部73年11月8
    日台財稅第62717號函對於「向來作為家庭農場之農業用地
    ，因繼承開始前或贈與事實發生前依法編為非農業使用之土
    地，而於繼承人死亡或贈與事實發生後，於其所定使用期限
    前，仍可繼續為從來之農業使用者，亦不適用當時之農業發
    展條例第31條免徵遺產稅或贈與稅」之規定，應不再適用。
    其解釋理由書中並說明「．．．上開條例第31條所稱「農業
    用地」，依同條例第3條第10款規定，指「供農作、森林、
    養殖、畜牧及與農業經營不可分離之農舍、畜禽舍、倉儲設
    備、曬場、集貨場、農路、灌溉、排水及其他農用之土地」
    ，立法者並未限定該土地須為經依法編定為一定農牧、農業
    用途或田、旱地目，始為農業用地，惟基於法律適用之整體
    性，該土地仍須以合法供農用者為限，而不包括非法使用在
    內。又依土地法第83條規定，土地經編為某種使用地之土地
    ，『於其所定之使用期限前』，仍得繼續為從來之使用。故
    土地雖經編為非農業使用，除不得供其他用途之使用外，於
    所定使用期限前，仍非不得繼續為從來之使用，．．．」，
    準此，如繼承之土地，於繼承時已依法編為非農業使用之土
    地，且已可依所編定之用地使用時，縱繼承人未依編定使用
    ，而仍作農業使用，亦不得免徵遺產稅。此觀土地法第82條
    規定「凡編為某種使用地之土地，不得供其他用途之使用。
    ．．．」、第83條規定「編為某種使用地之土地，於其所定
    之使用期限前，仍得繼續為從來之使用」益明。查系爭地號
    土地於其都市計畫中並未規定應訂定細部計畫，依都市計畫
    法第17條第2項規定「未發布細部計畫地區，應限制其建築
    使用及變更地形。但主要計畫發布已逾2年以上，而能確定
    建築線或主要公共設施已照主要計畫興建完成者，得依有關
    建築法令之規定，由主管建築機關指定建築線，核發建築執
    照。」，本件都市計畫主要計畫發布已逾2年以上，則其是
    否已可建築，即需依都市計畫法台灣省施行細則第18條關於
    乙種工業區使用規定及其他相關建築法令之規定辦理。嗣經
    本院函詢主管機關臺北縣政府，經其以93年2月11日北府城
    開字第0930064571號及93年4月7日北府城開字第0930161206
    號函復略以「．．．二、依57年4月25日發布實施之樹林都
    市計畫劃設為「工業區」，依上述都市計畫書所載並無規定
    本案「工業區」須於特定期限前開發完成。另本案「工業區
    」依79年9月24日發布實施之變更樹林都市計畫（第一次通
    盤檢討），由「工業區」變更為「乙種工業區」迄今。．．
    五、本案地號所在地區雖未發布細部計畫，惟中華段622地
    號土地（中華段621、623等二筆地號土地與中華段622地號
    土地相鄰接），鎮前段498、515地號土地均鄰街計畫道路境
    界線（建築線），得依都市計畫法第17條第2項但書規定申
    請建築（土地及建築物之使用應依都市計畫法臺灣省施行細
    則第18條規定辦理）。另查本案土地所在地區土地大部分均
    已開發作工業使用」、「（中華段621、623等二筆地號土地
    ）屬樹林都市計畫（第二次通盤檢討）內土地，其土地使用
    分區為「乙種工業區」，本案地號土地所在地區都市計畫樁
    位已於57年測釘完成（並於87年辦理地籍重測完成），於88
    年10月21日屬符合都市計畫法第17條第2項但書規定，得依
    有關建築法令之規定由主管建築機關指定建築線之地區。」
    ，有各該函附卷可參，是以本件在繼承發生時，為已可按使
    用分區「乙種工業區」請領建築執照之地區，上訴人不為建
    築使用，而仍作為農業使用，依土地法第82條規定，自難謂
    其「仍係合法供農業使用」。至上述臺北縣政府93年2月11
    日北府城開字第0930064571號函所述及中華段621、622、62
    3等三筆地號土地非屬公共設施完竣地區一節，姑不論臺北
    縣政府上開函復已說明「本案土地所在地區土地大部分均已
    開發作工業使用」，足見並無不能作為開發作工業使用之情
    事，且公共設施完竣與否，係屬得否依土地稅法第22條第1
    項第2款規定課徵田賦之問題，與本件得否免徵遺產稅係屬
    二事。（二）關於夫妻剩餘財產差額分配請求權部分：查本
    件系爭樹林市鎮○段498地號土地，依土地登記簿謄本記載
    ，係被繼承人於40年11月9日因買賣取得並業於88年8月4日
    贈與其配偶乙○○所有，原處分以該498地號土地核屬被繼
    承人死亡前二年贈與財產，依遺產及贈與稅法第15條第1項
    第1款之規定，視為遺產併入課稅，並無不合。又按民法親
    屬編於74年6月3日修正時，增訂第1030條之1關於夫妻剩餘
    財產差額分配請求權之規定。同日修正公布之民法親屬編施
    行法第1條規定：「關於親屬之事件，在民法親屬編施行前
    發生者，除本施行法有特別規定外，不適用民法親屬編之規
    定；其在修正前發生者，除本施行法有特別規定外，亦不適
    用修正後之規定。」明揭親屬編修正後之法律，仍適用不溯
    既往之原則，如認其事項有溯及適用之必要者，即應於施行
    法中定為明文，方能有所依據，乃基於法治國家法安定性及
    既得權益信賴保護之要求，而民法親屬編施行法就民法第10
    30條之1並未另定得溯及適用之明文，自應適用施行法第1條
    之規定。又親屬編施行法於85年9月25日增訂第6條之1有關
    聯合財產溯及既往特別規定時，並未包括第1030條之1之情
    形。準此，74年6月4日民法親屬編修正施行前結婚，並適用
    聯合財產制之夫妻，於74年6月5日後其中一方死亡，他方配
    偶依第1030條之1規定行使夫妻剩餘財產差額分配請求權時
    ，夫妻各於74年6月4日前所取得之原有財產，不適用第1030
    條之1規定，不列入剩餘財產差額分配請求權計算之範圍。
    是核定死亡配偶之遺產總額時，僅得就74年6月5日以後夫妻
    所取得之原有財產計算剩餘財產差額分配額，自遺產總額中
    扣除。」最高行政法院著有91年3月份庭長法官聯席會議決
    議可參。本件土地既係被繼承人於40年11月9日因買賣取得
    並業於88年8月4日贈與其配偶乙○○，依法應列入被繼承人
    之遺產者，則生存配偶即本件上訴人乙○○依第1030條之1
    規定行使夫妻剩餘財產差額分配請求權時，被上訴人以其係
    被繼承人於74年6月4日前所取得之原有財產，不適用第1030
    條之1規定，不列入剩餘財產差額分配請求權計算之範圍，
    即無違誤，因而維持原處分及訴願決定，駁回上訴人之訴。
五、查司法院釋字第566號解釋：「中華民國72年8月1日修正公
    佈之農業發展條例第31條前段規定，家庭農場之農業用地，
    其由能自耕之繼承人繼承或承受，而繼續經營農業生產者，
    免徵遺產稅或贈與稅。73年9月7日修正發佈之同條例施行細
    則第21條後段關於「家庭農場之農業用地，不包括於繼承或
    贈與時已依法編定為非農業使用者在內」之規定，以及財政
    部73年11月8日台財稅第62717號函關於「被繼承人死亡或贈
    與事實發生於修正農業發展條例施行細則發佈施行之後者，
    應依該細則第21條規定，即凡已依法編定為非農業使用者，
    即不得適用農業發展條例第31條及遺產及贈與稅法第17條、
    第20條規定免徵遺產稅及贈與稅」之函釋，使依法編為非農
    業使用之土地，於其所定之使用期限前，仍繼續為從來之農
    業使用者，不能適用75年1月6日修正公佈之農業發展條例第
    31條免徵遺產稅或贈與稅之規定及函釋，均係增加法律所無
    之限制，違反憲法第19條租稅法律主義，亦與憲法保障人民
    財產權之意旨暨法律保留原則有違，應不再適用。」依該解
    釋意旨，係以土地雖經依法編定為非農業使用，惟如「於其
    所定之使用期限前」，仍繼續為從來之農業使用者，應能適
    用75年1月6日修正公布之農業發展條例第31條（相當於本件
    行為時遺產及贈與稅法第17條第1項第6款）免徵遺產稅或贈
    與稅之規定，可知係以變更編定後不能依變更後之地目使用
    而合法仍供農業使用者為限。惟農業用地經編定為非農業用
    地，如已不得供其他用途之使用，竟仍作農業使用，即非合
    法供農用，自無該解釋之適用。系爭土地為已可按使用分區
    工業區請領建築執照之地區，上訴人不為建築使用，而仍作
    為農業使用，尚非合法供農用，核與行為時遺產及贈與稅法
    第17條第1項第6款免徵遺產稅之規定不符。原判決業已敘明
    本案情形與司法院釋字第566號解釋有間，並對上訴人在原
    審之主張如何不足採等事項詳予論斷，上訴人指摘原判決違
    背上開司法院解釋及理由矛盾云云，均無足採。又系爭樹林
    市鎮○段498號土地係被繼承人與乙○○於婚姻關係存續中
    之40年11月9日因買賣取得，惟當時尚無民法第1030條之1之
    規定，該土地自不應列入剩餘財產，上訴人不得請求分配其
    差額。又該土地於被繼承人死亡前二年內贈與其配偶即上訴
    人乙○○，原處分依行為時遺產及贈與稅法第15條第1項第1
    款規定併入遺產總額，亦無違誤。上訴人仍執詞主張系爭土
    地應列入剩餘財產差額分配請求權之範圍，經核係其個人一
    己之見，自無足採。原判決並無違背法令，上訴論旨，指摘
    原判決違誤，求予廢棄，難認有理由，應予駁回。
據上論結，本件上訴為無理由，爰依行政訴訟法第255條第1項
、第104條、第98條第3項前段、民事訴訟法第85條第1項前段，
判決如主文。
中    華    民    國    94    年    2    月    25     日
                  第五庭審判長法  官　趙　永　康
                              法  官　鄭　淑　貞
                              法  官　黃　淑　玲
                              法  官　侯　東　昇
                              法  官　林  文  舟
以  上  正  本  證  明  與  原  本  無  異
中    華    民    國    94    年    2    月    25     日
　　　　　　　　　　　　　　　書記官　阮　桂　芬
